臺灣高雄地方法院刑事裁定
111年度聲判字第21號
聲  請  人  賴映彤  年籍住址均詳卷
代  理  人  張桂真律師
被      告  王佳翎  年籍住址均詳卷
上列聲請人因告訴被告恐嚇取財等案件，不服臺灣高等檢察署高
雄檢察分署111年度上聲議字第481號駁回再議之處分（原不起訴
處分案號：臺灣高雄地方檢察署檢察官111年度偵字第700號），
聲請交付審判，本院裁定如下：
    主  文
聲請駁回。
    理  由
一、告訴暨聲請交付審判意旨略以：被告王佳翎於民國110年4月
    7日22時28分、42分、52分、23時許，先後以社群網站Insta
    gram帳號「November.176」公開發表圖文，內容略以：「賴
    先生，當初把你當兄弟借你錢，你欠我五年到底何時才要還
    我錢，當初這間店面你經營不善，拜託我承接，中間承接過
    程還托我時間導致我金錢損失、積欠費用至今未繳納」、「
    是不是我太給你臉，讓你覺得欠錢不用還？」、「現在還有
    臉跟我要十萬塊精神賠償？說我詐欺你」、「你積欠一堆薪
    水沒給員工，你舊有員工還變成我的客人、說你欠薪水的事
    」、「老話一句，賴先生你要還錢了沒？」、「真的不要逼
    我去你家要錢」、「要不要幫你回味一下？談何詐欺？你騙
    小孩呢」、「看我限動，又不敢回覆已讀、看你要出來擺桌
    怎麼喬」、「欠錢五年還做這麼多小動作、太給你面子是不
    是？」、「寫這些與事實不合的文字，還是趕緊還我錢吧，
    你還欠我錢沒還」、「我反寄一封存證信函給你吧，我順便
    要回你欠我的錢」、「一萬四欠半年多一毛沒給」、「我都
    還沒告你，你還來要錢」、「你不想被我搞誣告的話，你還
    是好好還我錢吧，搞這麼多戲，還是我直接去你家要錢如何
    ？」、「之前跟我借錢四年，十幾萬只還幾千塊，至今五年
    多都還沒還完」等語，以此方式指摘、傳述足以毀損聲請人
    即告訴人賴映彤名譽之事，使聲請人之人格及社會地位、信
    用均遭受貶損。而被告上揭言論全為不實，且被告既利用網
    路傳播方式散布言論，傳播方式散布力較口語傳播強大，在
    發表言論之前，應負有較高查證義務，然本案被告未盡任何
    查證義務即以文字散布不實言論，又未提出證據證明其所述
    屬實，應以加重誹謗罪相繩。原不起訴處分及駁回再議處分
    尚有未洽，請惠予交付審判之裁定等語。
二、按告訴人不服上級法院檢察署檢察長或檢察總長認再議為無
    理由而駁回之處分者，得於接受處分書後10日內委任律師提
    出理由狀，向該管第一審法院聲請交付審判；法院認為交付
    審判之聲請不合法或無理由者，應駁回之；刑事訴訟法第25
    8條之1、第258條之3第2項前段分別定有明文。查本件聲請
    人就被告犯詐欺取財、恐嚇取財、誹謗、妨害信用、妨害秘
    密、違反個人資料保護法等罪嫌，向臺灣高雄地方檢察署（
    下稱高雄地檢署）提出告訴，經該署檢察官偵查後以111年
    度偵字第700號處分書為不起訴處分，聲請人不服又聲請再
    議，經臺灣高等檢察署高雄檢察分署（下稱高雄高分檢）檢
    察長認再議為無理由，以111年度上聲議字第481號處分書駁
    回再議。上開駁回再議之處分於111年3月15日送達至聲請人
    臺中市西區址由受雇人代為收受，另於同年月17日寄存送達
    於聲請人高雄市苓雅區址後，聲請人委任律師為代理人，於
    法定期間內即111年3月22日具狀向本院聲請交付審判等情，
    業據本院依職權調取上開案卷核閱屬實，並有上開不起訴處
    分書、駁回再議處分書、送達證書、委任狀及刑事聲請交付
    審判狀上本院收狀戳章在卷可稽，是本件聲請合乎法定程式
    。
三、次按刑事訴訟法第258條之1規定聲請人得向法院聲請交付審
    判，核其立法意旨，係法律對於檢察官不起訴或緩起訴裁量
    權制衡之外部監督機制，此時，法院之職責僅在就檢察官所
    為不起訴或緩起訴之處分是否正確加以審查，藉以防止檢察
    機關濫權。依此立法精神，並基於審檢分立原則，職司審判
    之法院必須與負有偵查職權之檢察署（官）分離，始能維護
    及保障審判機關之中立，是以聲請交付審判制度不得成為偵
    查階段之延伸，以免混淆偵查與審判之功能分際。故法院審
    查聲請交付審判案件之範圍，僅以審查檢察官所為不起訴處
    分是否合法適當為限，即僅得審查檢察官對於聲請人所指訴
    不利被告之事證是否未經調查或審酌，及不起訴處分書所載
    理由有無違背經驗法則或論理法則。至所謂「聲請人所指摘
    不利被告之事證未經檢察官詳為調查」，係指聲請人所提出
    請求調查之證據，檢察官未予調查，且若經調查，即足以動
    搖原偵查檢察官事實之認定及處分之決定，倘調查結果，尚
    不足以動搖原事實之認定及處分之決定者，仍不能率予交付
    審判。且法院於審查聲請交付審判案件時，可得調查證據之
    範圍亦僅以偵查中曾顯現之證據為限，不得另行調查聲請人
    後續另提出之證據，並不得蒐集偵查卷宗以外之證據，否則
    無異使法院（法官）於審判職權外，兼負檢察官之偵查職權
    ，造成審判機關與偵查機關之職權混淆不分，致有侵害基本
    人權之虞。又法院以裁定准予交付審判，其效力如同檢察官
    提起公訴，自須以卷內所存之證據，已足以認為被告之犯罪
    嫌疑達到刑事訴訟法第251條第1項所定應提起公訴之程度，
    始得裁定交付審判；若證據資料尚不足以證明被告之犯罪嫌
    疑已達此程度，仍須再行蒐集偵查卷宗以外之證據者，因刑
    事訴訟法對於交付審判審查制度，並無規定賦予法院有如同
    再議制度得命檢察官再行偵查之權力，應依同法第258條之3
    第2項前段規定，裁定駁回交付審判之聲請。
四、經查：
（一）聲請人以被告涉有詐欺取財、恐嚇取財、誹謗、妨害信用
      等罪嫌提起告訴，經高雄地檢署檢察官偵查結果認被告犯
      罪嫌疑不足，而為不起訴處分，就聲請人聲請交付審判之
      誹謗罪部分，不起訴理由略以：被告有於上開時間發表記
      載上開內容文章之事實，業據告訴人於偵查中證述明確，
      且為被告於偵查中所是認，並有上開Instagram文章擷圖
      各1份在卷可佐，固堪信為真。惟被告稱告訴人至上址店
      面張貼放大之存證信函，此經告訴人於偵查中所不否認，
      並有該等存證信函在卷可參。再被告於偵查中供陳告訴人
      有積欠其款項，並於盤讓上址店面時曾付訂金，告訴人有
      給付遲延之情等語。告訴人則陳稱：被告來的時候沒有帶
      押租金給房東，我就說我要收到錢再移轉，後來被告說要
      把訂金還給他，因為我沒有先解約，就說要承租，認為我
      詐欺及欠他錢等語，可知被告與告訴人間就上址店面盤讓
      或轉承租之具體情節，雙方各執一詞，被告經告訴人前來
      張貼存證信函，表明受詐欺等語，而以其立場認為告訴人
      尚有積欠其債務，並以Instagram發表上開文字，尚屬自
      衛、自辯之合理範圍。綜此，尚難認被告上開所為有何誹
      謗之主觀犯意等語。
（二）聲請不服不起訴之處分提起再議，案經高雄高分檢駁回再
      議，就駁回誹謗罪嫌部分理由略以：
　 1、按立法者以事實陳述之「真實性」以及「公共利益關連性
      」兩項基準進行誹謗罪之權衡，固然具有一定的合理性；
      但如過分執著於真實性之判別標準，或對真實性為僵硬之
      認定解釋，恐將有害於現代社會的資訊流通。蓋在社會生
      活複雜、需求快速資訊的現代生活中，若要求行為人必須
      確認所發表資訊的真實性，其可能必須付出過高的成本，
      或因為這項要求而畏於發表言論，產生所謂的「寒蟬效果
      」（chilling effect）。無論何種情形，均嚴重影響自
      由言論所能發揮之功能，違背憲法保障言論自由之意旨。
      從而，對於所謂「能證明為真實」其證明強度不必至於客
      觀的真實，只要行為人並非故意捏造虛偽事實，或並非因
      重大過失或輕率而致其所陳述與事實不符，皆應將之排除
      於第310條之處罰範圍外，認行為人不負相關刑責。亦即
      行為人就其發表非涉及私德而與公共利益有關之言論所憑
      之證據資料，若非憑空捏造或空穴來風，而係確有所本者
      ，至少應有相當理由確信其為真實，即主觀上應有確信「
      所指摘或傳述之事為真實」之認識，倘行為人主觀上無對
      其「所指摘或傳述之事為不實」之認識，即不成立誹謗罪
      。
　 2、聲請意旨雖主張被告指摘聲請人之「你積欠一堆薪水沒給
      員工，你舊有員工還變成我的客人、說你欠薪水的事」、
      「欠錢五年還做這麼多小動作」，所述不實，被告應負舉
      證責任，原檢察官亦未查明等情。聲請意旨雖提出員工蔡
      宜慕（按，應為蓁）等人之薪資簽收打卡記錄，主張聲請
      人經營餐飲業期間，亦無與旗下員工發生任何勞資爭議。
      惟細繹各該薪資簽收打卡紀錄，有未明確記載年、月份者
      ，亦有單月份之打卡單同時手寫記載為個月份者，其證明
      力已有疑義。且前揭紀錄單是否包括聲請人營業期間所有
      員工？是否無任何中途離職或遭解雇之員工？是否各該員
      工全部受雇期間之打卡及簽收紀錄？尚屬不明，則聲請人
      僅憑前揭數份紀錄，主張其於經營餐飲業期間，均無與旗
      下員工發生任何勞資爭議等情，尚非無疑，已難驟採。況
      查本件聲請人原經營之「映葵商行」，因經營不善，始要
      求被告承接，嗣因雙方就盤讓契約內容、盤讓手續、金額
      及原營業地點租金之給付等問題產生民事糾葛，進而發生
      爭執衍生本案，則聲請人前既營運不順利，被告主觀上認
      為聲請人尚且積欠房東房租，又未依約定履行雙方盤讓契
      約，聲請人自有可能因原商行之財務管理不善，致積欠員
      工薪資，於此情形下，被告若有自稱聲請人前員工之客戶
      向被告抱怨，被告進而相信該人所言為真，實屬情理之常
      ，尚難認被告對聲請人陳稱「你積欠一堆薪水沒給員工，
      你舊有員工還變成我的客人、說你欠薪水的事」等語非全
      無依據。至本件兩造本有金錢債務糾紛，則被告主觀上認
      為聲請人尚積欠其債務，亦屬合理。是堪認被告為前揭系
      爭言詞，其主觀上應有確信「所指摘或傳述之事為真實」
      之認識，有相當理由確信其為真實，自不能以誹謗罪之刑
      責相繩，本件被告並無舉證證明其發布之系爭內容係「絕
      對真實」之責任，原檢察官亦無再傳喚聲請人之前員工之
      必要，聲請意旨之主張難認有理等語。
五、聲請人雖以前開意旨就被告涉犯誹謗罪部分聲請交付審判，
    惟上述不起訴處分、駁回再議處分之理由暨事證，經本院調
    閱高雄地檢署111年度偵字第700號號恐嚇取財等案及高雄高
    分檢111年度上聲議字第481號恐嚇取財得利等案全案卷宗核
    閱後，認檢察官就聲請人所指摘之事項已為必要之調查，又
    其處分理由並無違法不當或違反論理法則、經驗法則及其他
    證據法則之違誤，除業經不起訴處分、駁回再議處分論述明
    確之部分外，本院補充說明如下：
（一）按言論自由乃憲法所保障之基本權利，任何人或國家均不
      應任意加以侵害，惟為維護個人隱私權，使不受不合理之
      侵害，且為避免妨害他人名譽、信用，刑法妨害名譽及信
      用罪章乃定有侮辱、誹謗、損害信用之處罰，目的在賦予
      言論自由以合理之約束及規範。而刑法誹謗罪之成立，除
      行為人在客觀上有指摘或傳述足以毀損他人名譽之事實外
      ，尚須主觀上有毀損他人名譽之故意，方具構成要件該當
      性，而行為人是否具有主觀構成要件之故意，尚須依當時
      具體情況客觀判斷之。司法院大法官釋字第509號解釋亦
      明文揭櫫：「言論自由為人民之基本權利，憲法第11條有
      明文保障，國家應給予最大限度之維護，俾其實現自我、
      溝通意見、追求真理及監督各種政治或社會活動之功能得
      以發揮。惟為兼顧對個人名譽、隱私及公共利益之保護，
      法律尚非不得對言論自由依其傳播方式為合理之限制。刑
      法第310條第1項及第2項誹謗罪即係保護個人法益而設，
      為防止妨礙他人之自由權利所必要，符合憲法第23條規定
      之意旨。至刑法同條第3項前段以對誹謗之事，能證明其
      為真實者不罰，係針對言論內容與事實相符者之保障，並
      藉以限定刑罰權之範圍，非謂指摘或傳述誹謗事項之行為
      人，必須自行證明其言論內容確屬真實，始能免於刑責。
      惟行為人雖不能證明言論內容為真實，但依其所提證據資
      料，認為行為人有相當理由確信其為真實者，即不能以誹
      謗罪之刑責相繩」。是行為人是否成立誹謗罪，首須探究
      主觀上究有無相當理由，確信所指摘或傳述之事為真實，
      並非指行為人必須證明其言論內容確屬真實。基於保障言
      論自由之觀點，除非發表言論之行為人，對資訊不實已有
      所知悉，仍執意傳播不實言論，或本應對資訊之真實性起
      疑，卻仍故意不論事實真相而發表言論，方有繩以誹謗罪
      之可能。
（二）聲請人雖指稱被告未曾舉證聲請人積欠被告債務5年乙節
      屬實。然查，依卷附聲請人提出告訴時所檢附被告於110
      年4月7日21時至22時許傳送予聲請人之LINE私人訊息，內
      容提及「之前跟我借錢四年，十幾萬只還幾千塊，至今五
      年多都還沒還完，我就不知道你哪來自信寄存證信函給我
      ，」、「我反寄一封存證信函給你吧，我順便要回你欠我
      的錢」、「有時間寄存證信函給我，寫這些與事實不合的
      文字，還是趕緊還我錢吧，你還欠我錢沒還」等語（見他
      卷第27頁）。而聲請人於刑事告訴狀中敘及：被害人（按
      ，即聲請人）於110年3月20日11時許寄發存證信函至被告
      現營業處所及契約所載住居地，然行為人（按，即被告）
      竟遲至4月7日仍不為收受，被害人即於當日15時許將該等
      意思表示以文書形式張貼於行為人現營業處所門首以為送
      達等語（見他卷第5頁），可知被告於其所傳送之訊息中
      稱聲請人寄送存證信函予被告乙節，核與事實相符。而被
      告獲知聲請人寄送存證信函後直接之反應，係傳送私人LI
      NE訊息予聲請人稱聲請人仍積欠其金錢、認聲請人沒有寄
      送存證信函之立場，可認屬被告真摯之認知。況聲請人亦
      於偵查中證稱：「因為合約無效，被告覺得我欠他錢」、
      「我明明沒有欠被告錢，被告卻一直主張我欠他錢」、「
      租約簽後，被告後續就繼續用了，但我對這部分還是有認
      知上的分歧，被告提出價格從訂金去扣，認為我還欠他錢
      ，109年4月7日的盤讓契約中有買賣合意，但被告單方主
      張訂金去扣」等語（見他卷第59-61頁），實見被告與聲
      請人間就契約及金錢往來曾有認知之歧異，且被告主觀上
      認知聲請人有積欠其款項多年且尚未清償，則縱被告嗣後
      以Instagram發表聲請人積欠其款項多年之言論，尚難認
      被告主觀上有誹謗之故意。
（三）聲請人雖指稱被告憑空捏造且未提出證據證明聲請人曾請
      求被告給付新臺幣（下同）10萬元之精神賠償等語。然查
      ，依前述聲請人自承所寄送、張貼於被告營業處所門首之
      存證信函，其中載有「依民法第88條、第92條、第114條
      、第179條、第181條、第184條、第195條、第213條至第2
      16條等明文規定，本人撤銷受詐欺而為之意思表示並請求
      不當得利返還及損害賠償」、「本人賴映彤日前受台端王
      佳翎詐欺行為之誤導，進而陷於錯誤，對於高雄市○○區○○
      路○段000號南側店面租賃契約承租權、押租金債權、生財
      器具物權及台端對於店內裝潢及設備所為之處分，誤為移
      轉及承認之意思表示，致本人財產上及精神上受損害」、
      「請台端於函達十日內返還，並賠償本人所受所受損害與
      所失利益，及賠償本人之身體、健康、名譽、自由、信用
      等人格法益因受台端詐欺行為侵害而生之損害」等內容（
      見他卷第17-19頁），一再提及「損害賠償」、「精神上
      受損害」等文句，而民法第195條第1項確係在規範非財產
      上損害之請求權基礎，故可認聲請人確有藉其所寄送及張
      貼之存證信函向被告表示請求非財產上損害之舉，則被告
      以Instagram發表聲請人向其請求精神賠償之言論，並非
      全屬無據，尚無從以誹謗罪論處之。
（四）聲請人雖指稱被告未證明聲請人有何經營店面不善、低聲
      下氣拜託其承接，或承接過程拖延導致被告金錢損失等節
      屬實。然查，被告於偵查中供稱：我們約定109年4月12日
      前將房租契約、水電費繳款單據、賴映彤的映葵商行註銷
      ，資料完整我才交付尾款等語（見他卷第46頁）。聲請人
      則於偵查中則證稱：被告來的時候沒有帶押租金要給付給
      房東，我就說我要收到錢再移轉，4月13日被告說她要移
      轉租約才願意匯款，她主張已經將租金拿給她的合夥人王
      仁軒，她要我移轉租約，不然不願意給付我尾款等語（見
      他卷第60頁）。再觀兩造於109年4月間之LINE訊息對話截
      圖，被告傳送「我發誓我有說過  先房東才尾款」、「至
      今4/13晚上八點  我甚麼都沒收到」、「不是應該是我看
      到租簽好  我才給尾款嗎」、「我問過我的律師朋友了 
      訂金付了  很多東西都先做移轉  才需要做尾款交付  最
      主要是租約移轉  但目前就沒轉」、「盤讓的順序1.訂金
      2.解約3.承租4.尾款  盤讓才成立  你中間兩個都沒有  
      憑甚麼要我盤」等訊息予聲請人，聲請人則傳送「因為你
      堅持要分兩次匯啊，不然你要明天臨櫃一次匯嗎」、「我
      七號的時候就講了先處理租約，再處理員工跟裝潢，你一
      直說你要照你的邏輯，你說你要先處理員工，租約後續啊
      」、「想跟你道個歉，我覺得我們前面可能都講了不好聽
      的話；關於程序上的先後順序我可能有誤解的地方，真的
      不好意思造成這樣的誤會，抱歉；昨天因為一些對流程的
      誤解而沒有約到房東簽約，進而讓你覺得我沒照流程走，
      這真的是誤會，我深感抱歉，希望你能再寬容一次我的無
      知，抱歉」、「也再跟你說聲抱歉，這段時間讓你對我感
      到失望  我接下來直接去解散營業登記好嗎」等內容予被
      告。由被告、聲請人供述及上開訊息，足認被告與聲請人
      對店面盤讓細節、流程、先後順序等事宜認知多有分歧及
      曾生爭議，則被告因上述爭議存在，又因聲請人傳送「關
      於程序上的先後順序我可能有誤解的地方」等文句，主觀
      上認為係因聲請人未依雙方合意內容履行始導致盤讓程序
      不順並造成被告金錢損失，並將該情形以Instagram張貼
      發表，尚難認定被告主觀上有誹謗之犯意。況查，在聲請
      人傳送上開向被告致歉並請求被告寬容之訊息後，被告嗣
      後是回覆聲請人稱「訂金還我吧 我現在能幫你的就是 你
      訂金還我，我租約幫你承接，四月我幫你繳掉，你拿回保
      證金，然後你店裡設施我照剛剛說得跟你買」等語（見他
      卷第81頁），既被告於該訊息中一再稱「幫」聲請人，聲
      請人亦使用上開態度較謙卑之語氣，而該些訊息係在兩造
      發生本案訴訟前即已傳送，具有相當之憑信性，則被告因
      聲請人斯時展現之態度，認盤讓店面係聲請人亟待其協助
      、其是施恩惠予聲請人，進而透過Instagram發表聲請人
      經營不善、低聲下氣請求被告承接店面之言論，亦難認被
      告主觀上有誹謗之犯意。
（五）聲請人雖指稱被告未提出任何證據證明聲請人積欠員工薪
      水乙事屬實，且檢察官漏未調查並傳喚被告所指自稱為聲
      請人前員工之客戶等語。惟如上所述，被告主觀上認知聲
      請人積欠其款項多年且未清償，且兩造間關於高雄市○○區
      ○○路0段000號店面盤讓一事多有爭執，而被告於偵查中陳
      稱：我跟賴映彤談店面盤讓，109年4月7日我有匯款10萬
      元訂金，後來我不想盤讓，要賴映彤把錢還我，他不願意
      等語（見他卷第46頁）；聲請人則於偵查中自承：我有收
      到被告匯款的10萬元訂金等語（見他卷第61頁）。被告主
      觀上既認定聲請人有積欠其款項、盤讓店面未依約履行，
      又不歸還訂金等從事經濟、商業行為未能依約履行之情事
      ，則被告若聽聞來源不明之傳聞言論，而認聲請人進行同
      屬經濟商業行為之給付員工薪資事宜亦有拖欠，並以Inst
      agram發表上開言論，縱未能確實舉證該言論屬實，仍無
      從遽認被告主觀上確有誹謗之犯意。再依前揭關於交付審
      判制度之說明，本院尚不得蒐集偵查卷以外之證據資料，
      如上所述，既已難認被告主觀上有誹謗之故意，縱檢察官
      就聲請人所指部分再為調查，亦不足以動搖原事實之認定
      及處分之決定，故仍不得以此為由交付審判。
六、至聲請意旨另以被告散布「寫這些與事實不合的文字，還是
    趕緊還我錢吧，你還欠我錢沒還」、「我反寄一封存證信函
    給你吧，我順便要回你欠我的錢」、「一萬四欠半年多一毛
    沒給」、「我都還沒告你，你還來要錢」、「你不想被我搞
    誣告的話，你還是好好還我錢吧，搞這麼多戲，還是我直接
    去你家要錢如何？」、「之前跟我借錢四年，十幾萬只還幾
    千塊，至今五年多都還沒還完」等不實言論，指謫、傳述足
    以毀損告訴人名譽之事，認被告涉犯刑法第310條誹謗罪等
    語。然查上開內容之文字原係被告傳送予聲請人之LINE私人
    訊息，嗣雖經被告引用為其於110年4月7日22時28分張貼之
    社群軟體Instagram貼文背景，然觀聲請人之原告訴內容（
    見他卷第5頁㈡之記載），並未將該些文字列入妨害名譽犯罪
    事實之告訴範圍，檢察官未予調查且非原不起訴處分認定之
    範圍（除其中「還是我直接去你家要錢」涉恐嚇取財經不起
    訴處分確定），承前所述，法院不得另行調查聲請人後續提
    出之證據，聲請人自不得以此為由交付審判，附此敘明。
七、綜上所述，原檢察官以本件查無證據足以證明被告有何告訴
    意旨所指罪嫌，依刑事訴訟法第252條第10款之規定，而為
    不起訴之處分，及上級檢察署檢察長認聲請再議為無理由，
    而駁回再議之處分，均未有違背經驗法則、論理法則或其他
    證據法則之處。是聲請人指摘駁回再議之處分為不當，聲請
    交付審判，經核為無理由，應予駁回。
六、依刑事訴訟法第258條之3第2項前段，裁定如主文。
中　　華　　民　　國　　111 　年　　7 　　月　　25　　日
                  刑事第十三庭  審判長法  官 陳紀璋 
                                      法  官 李怡蓉
                                      法  官 翁瑄禮
以上正本證明與原本無異。
不得抗告。
中　　華　　民　　國　　111 　年　　7 　　月　　25　　日
                                      書記官 張婉琪